臺灣高等法院民事判決  
109年度上字第1490號
上  訴  人  全勝鴻實業有限公司
法定代理人  鄭光宏  
訴訟代理人  楊逸民律師
被上訴人    絃瑞科技股份有限公司
法定代理人  李陽禧  
訴訟代理人  施佳鑽律師
上列當事人間請求返還保證金等事件，上訴人對於民國109年9月
26日臺灣桃園地方法院108年度訴字第372號第一審判決提起上訴
，本院於111年6月22日言詞辯論終結，茲判決如下：
    主  文
上訴駁回。
第二審訴訟費用由上訴人負擔。
　　事實及理由
一、上訴人起訴主張：伊為廢棄物清運公司，被上訴人為廢棄物
    處理公司，基於清除、處理訴外人純聚股份有限公司（下稱
    純聚公司）之事業廢棄物，由被上訴人與純聚公司簽立「事
    業廢棄物處理契約書」，約定由被上訴人焚化處理純聚公司
    產出之事業廢棄物。兩造於107年1月15日簽立「事業廢棄物
    代處理合作契約書」（下稱系爭契約），約定由伊向純聚公
    司清運事業廢棄物至被上訴人工廠進行處理，系爭契約之存
    續期間為107年1月1日至107年12月31日，嗣兩造於同年7月1
    日另簽署增補契約書，將保證金從新臺幣（下同）20萬元提
    高為100萬元，伊已如數交付被上訴人。另兩造依系爭契約
    第11條約定伊於締結契約後，應按月先行繳納200萬元之處
    理費預收款予被上訴人，用以扣抵廢棄物處理費用，如有剩
    餘，可抵扣下個月預收款。然被上訴人以伊未符系爭契約約
    定廢棄物運送標準為由，將伊於107年7月18日進場之廢棄物
    退運，且未將檢驗報告結果告知伊，兩造並於107年8月15日
    終止系爭合約，被上訴人即應依系爭契約第10條第3項約定
    返還保證金100萬元，及依不當得利之法律關係請求返還剩
    餘之預收處理費用135萬478元。縱認兩造未終止系爭契約，
    惟系爭契約期限既已於107年12月31日屆滿，被上訴人亦應
    返還前開款項。又倘認本件係因可歸責於上訴人之事由，致
    不能於107年9至12月間運送至少100公噸之廢棄物予被上訴
    人處理，且被上訴人得依系爭契約第12條第2項之約定扣抵
    相應之預收處理費用，惟前開約定屬於損害賠償總額之違約
    金，其約定扣抵之金額顯有過高之情，請求依民法第252條
    規定酌減至相當數額，酌減後扣抵之餘額，上訴人亦得請求
    返還。爰依系爭契約第10條第3項及不當得利之法律關係，
    請求被上訴人返還235萬478元。原審為上訴人敗訴之判決，
    上訴人聲明不服，提起上訴。上訴聲明：㈠原判決廢棄。㈡被
    上訴人應給付上訴人235萬478元，及自起訴狀繕本送達被上
    訴人之翌日起至清償日止，按週年利率5%計算之利息。㈢上
    訴人願供擔保，請准宣告假執行。　　　　　
二、被上訴人則以：上訴人自107年7月18日起陸續運送不符合系
    爭契約規定之廢棄物至伊工廠，使伊之處理設備因處理該廢
    棄物而造成損害，兩造就此事件進行協商，並於107年8月15
    日約定兩造不終止契約繼續合作，但上訴人應賠償被上訴人
    10萬元，並運走不合規定之廢棄物45桶，另保證將來會依約
    規定清運廢棄物，否則願賠償20萬元。然上訴人卻於107年1
    0月5日發函表示終止契約之意，經伊積極協商後，兩造復於
    107年11月27日約定上訴人應繼續清運剩餘之400公噸廢棄物
    （即107年9至12月，每月100公噸），上訴人則於107年11月
    28日清運廢棄物至伊工廠進行處理後，再次中斷清運作業，
    並於系爭契約屆期後，提起本件訴訟。惟伊受領上訴人支付
    之預收款135萬478元及保證金100萬元，係於系爭契約有效
    期間內收取，縱系爭契約已屆期，該屆期之效果僅為向後失
    其效力，不影響伊取得該預收款之法律上原因。縱認伊須返
    還預收款135萬478元，然兩造已依系爭契約第5條第5項、第
    12條第2項及計價同意書之約定，上訴人應保證每月100噸之
    清運量，若未達預估量之8成者，應尋求其他合格廢棄物清
    除機構補足前項之預估量。上訴人自107年9月後，僅於107
    年11月28日運送20.57公噸廢棄物，顯已違反上開約定，應
    負擔賠償責任，其賠償價額為758萬8,600元【計算式：（40
    0公噸－20.57公噸）×1,000×20元＝758萬8,600元】，伊以此
    部分主張抵銷上訴人請求之235萬478元等語，資為抗辯。答
    辯聲明：㈠上訴駁回。㈡上訴費用由上訴人負擔。㈢如受不利
    判決，願供擔保請准宣告免為假執行。　
三、上訴人主張系爭契約已終止或屆期，依系爭契約第10條第3 
    項，被上訴人應返還保證金100萬元，上訴人預繳之135萬47
    8元被上訴人無權收受，亦應依不當得利之法律關係返還等
    語，為被上訴人否認，並以前詞置辯，茲就兩造爭點分述如
    下：　
　㈠兩造有約定上訴人每月運交被上訴人處理之廢棄物預估量為1
    00公噸，若實際運送數量未達預估量八成，則被上訴人得以
    預估數量扣抵相對應之預收處理費：
   1、依系爭契約第12條第1項約定「乙方應於每月30日前，以
　　  書面提出次月之預估廢棄物進場數量。」，同條第2項約
　　  定「乙方實際運送之廢棄物數量未達前項預估量之八成
　    者，乙方應尋求他合格廢棄物清除機構補足前項之預做
　　  量。若有違反，甲方得依前項預估數量扣抵相對應之預收
　　  處理費用。」，同條第3 項約定「乙方實際運送之廢物數
　    量已達第一項預估量之八成者，甲方應依乙方實際運送數
　　  量扣抵相對應之預收處理費用。」（原審卷第35頁) ，可
　    知系爭契約約定，上訴人應於每月以書面提出預估廢棄物
　　  進場數量，若實際運送數量未達預估量八成，則被上訴人
　　  得以預估數量扣抵相對應之預收處理費。
   2、系爭契約履行期間，上訴人並未於每月30日前，以書面提
      出次月之預估廢棄物進場數量，而係由兩造於107年1月15
      日、同年7月1日分別簽訂計價同意書，上開計價同意書除
      約定廢棄物名稱、代碼、每單位處理費用外，並均於表格
      備註欄記載「000-000T/月」等文字(原審卷第289、123頁
      )。兩造就上開計價同意書備註欄之記載，是否為每月廢
      棄物進場預估數量乙節雖有爭執。惟查：
　　　⑴被上訴人每月經許可處理廢棄物數量上限為561公噸  （
        原審卷第43、405頁），為框定清除業者運送廢棄物之
        上限，且為避免清除業者預先簽立大額廢棄物處理量之
        契約，於事後實際清運量過低，而占用許可處理廢棄物
        額度（原審卷395頁），故於契約中自有載明最低及最
        高處理數量之必要，依上開計價同意書其後備註「000-
        000T(噸)/月」，自有限制處理最低數量之意涵，並以
        此書面為每月預估處理量之約定。又上訴人與純聚公司
        之事業廢棄物委託清運合約書第一條約定預估數量「約
        200噸/月」、第七條第3項有每月清運保證量為100公噸
        之約定(原審卷第139、141頁)，被上訴人與純聚公司之
        事業廢棄物處理契約書第一條約定數量「000-000T/月
        」、第伍條第五項有保證每月最低處理量為100公噸之
        約定(原審卷第100、101頁)，與上開計價同意書約定之
        數量一致；另上訴人於107年10月5日寄送被上訴人之10
        7家律字第000000000號律師函，其上亦記載「按107年1
        月15日之計價同意書【非有害有機廢液或廢溶劑】每月
        保證之數量為100噸」（原審卷第119-120頁），可以佐
        證上開計價同意書，有每月(最低)預估處理量100公噸
        之約定。
　　　⑵又上訴人於107年1月15日簽訂計價同意書後，除107年2
        月清運廢棄物91.8公噸外，自107年3月至同年7月發生
        上訴人運送之廢棄物造成被上訴人處理設備損壞爭議前
        ，清運之數量均有超過100公噸且未達200公噸等情，有
        兩造不爭執之「107年純聚D-1504送交絃瑞處理之進廠
        及退運明細」可查（原審卷第477、496、502頁）。且
        上訴人每月應繳納之預收款為200萬元，若上個月預收
        款有剩餘，上訴人於次月需補足至200萬元等情，亦為
        上訴人所自承（原審卷第504頁），而此每月200萬元之
        預收款，依每公斤廢棄物處理單價20元計算，即與被上
        訴人抗辯預估處理量為每月100公噸相符（計算式：100
        公噸＝100,000公斤，20元×100,000＝2,000,000元）。顯
        見兩造在履行系爭契約過程，確以每月100公噸為其(最
        低)預估處理量。
　 3、依上述事證，足認被上訴人抗辯兩造就本件廢棄物之處理
      ，有約定上訴人每月運交由被上訴人處理之廢棄物預估量
      為100公噸等語為可採。上訴人主張上開計價同意書僅為
      計算處理費之依據，或其未按月提出次月份預估量，被上
      訴人不得扣抵處理費云云，為無可採。
　㈡上訴人於107年9月至11月間清運至被上訴人廠區處理之廢棄
　　物，未達約定預估處理量，可歸責於上訴人：
　　按有關不完全給付債務不履行之損害賠償責任，債權人只須
    證明債之關係存在及因債務人不履行債務而受損害，即為已
    足，如債務人抗辯有不可歸責之事由，應由債務人負舉證責
    任。兩造就本件廢棄物之處理，有約定上訴人每月運交廢棄
    物之預估量為100公噸，已如上㈠所述，上訴人於107年9月至
    11月間清運予被上訴人處理之廢棄物數量，未達每月100公
    噸之情，亦為兩造不爭執，依前揭說明，上訴人自應就債務
    不履行有不可歸責之事由，負舉證之責。經查：
 　1、依卷附計價同意書第三點約定：「乙方（即被上訴人）經
　　  檢測進場廢液性狀屬濃稠、固體、底層含底渣、PH質超出
　    允收標準等，將以退運方式處理。」；107年1月15日計價
      同意書第五點約定：「廢棄物需與0000000-00樣品相符」
      ，107年7月1日計價同意書第五點則約定：「廢棄物需與0
      000000-00&0000000-0樣品相符」等語(原審卷第289、123
      頁)，已約定上訴人運送進廠之廢棄物須與樣品相符。　
   2、兩造在履行系爭契約中，雖未擬訂允收標準，上訴人對於
　　　被上訴人所提出廢棄物樣品分析單（原審第201頁、第343
       頁），亦有爭執。然上訴人於原審稱：「（問：本件兩
      造契約即被證5計價同意書，其上所載0000000-00、00000
      00-0樣本係由原告（上訴人）依據雙方契約提供樣本給被
      告（被上訴人），經被告檢驗後之送運標準樣品，兩造是
      否爭執？）是我們提供樣品，由對方檢驗沒有錯，也是因
      此訂在計價同意書等語（原審卷第359頁），並稱：「並
      沒有每次運送前都提出樣本，是最早的一次提供一次樣品
      ，檢測後，就照那次的樣本標準，但是對造並沒有提供給
      我們樣品報告，前半年並無發生爭議，所以我們也沒有要
      求被告提供樣品標準。」等語（原審卷第466頁），是兩
      造於履約期間，係以上訴人所提供之樣品為標準，上訴人
      主張其無允收標準可資遵循據以運送廢棄物云云，尚無可
      採。
　 3、於系爭契約履行期間，上訴人於107年2月運送91.68噸，1
      07年3月至同年7月之運送量均超過100噸，且107年8月亦
      運送81.88噸之廢棄物至被上訴人廠區處理等情，有兩造
      不爭執之「107年純聚D-1504送交絃瑞處理之進廠及退運
      明細」為憑（原審卷第477、496、502頁），可知兩造於
      簽訂系爭契約、計價同意書後，上訴人均能運送符合上開
      樣品之廢棄物至被上訴人廠區處理，難認上訴人有何因不
      知被上訴人之廢棄物允收標準，致無從依約運送廢棄物予
      被上訴人之情事。
　 4、再觀之履約過程中，曾於107年8月發生退運事件，依兩造
      於同年月15日簽署之「全勝鴻-純聚D-1504進廠造成絃瑞
      機器損壞事件」第一點，上訴人法定代理人與業務至被上
      訴人廠區了解純聚D-1504進廠造成機器毀損之情形，並出
      具保證書，保證依允收之品質進料(本院卷第191、193頁)
      。再依上開簽署文件同意退運，並經上訴人核章之退運管
      制紀錄記載之退運原因為：灰渣多會結塊與樣品不符等語
      (原審卷241-247頁)，足見兩造已同意該批廢棄物與樣品
      不符而退運，並非以上訴人主張其所不知之允收標準退運
      。此次事件既係由兩造協議退運並達成賠償之合意，上訴
      人主張被上訴人逾2週之通知期限，且未經上訴人會同事
      業單位查驗確認即要求退運與約定不合云云，或被上訴人
      之檢測報告非主管機關核可之實驗室所出具云云，即無可
      取。
　 5、107年8月退運之後，上訴人於107年9、10、11月各清運純
      聚公司之廢棄物達207.6公噸、294.96公噸、300.11公噸(
      本院卷第163頁)，依上訴人自承代碼D-1504之廢棄物每月
      亦逾100公噸（本院卷第251頁），然於同年9、10月皆未
      清運任何廢棄物至被上訴人廠區處理，於同年11月始再清
      運20.57公噸廢棄物，並未遭到被上訴人退運（本院卷第1
      89頁）。上訴人就此期間未依約定最低數量清運廢棄物予
      被上訴人處理之事實，雖主張兩造已於107年8月15日合意
      終止契約云云。惟依上開退運事件後兩造簽署之「全勝鴻
      -純聚D-1504進廠造成絃瑞機器損壞事件」第二點已記明
      ：「全勝鴻與我司並不希望合作就此中止，但雙方希望比
      照一開始合作模式(進廠料都沒問題)。」等語(本院卷第1
      91頁) ，並出具保證書保證未來進廠廢棄物之品質(本院
      卷第193頁)，顯見兩造於當時，並無合意終止系爭契約之
      意思。上訴人雖另執兩造於107年11月27日協調時，被上
      訴人未就上訴人承辦人所稱：8/15要求退運，當下就終止
      合約等語反駁之譯文(原審卷第217頁)，主張兩造於8月15
      日終止系爭契約云云，惟兩造既已於上開簽署之文件明白
      表示不終止系爭契約，繼續依原有模式履約，自不能僅以
      上開會議中單方面之陳述，為上訴人有利之認定。另被上
      訴人雖於107年8月7日提出調漲費用之報價單（原審卷第2
      61頁），然此價格之調整與107年7月1日之計價同意書不
      符（原審卷第123頁），且未經上訴人同意，自不影響系
      爭契約之履行。
　 6、此外，上訴人復不能提出於107年9至11月間清運予被上訴
      人處理之廢棄物數量，未達每月100公噸之之正當事由，
      是上訴人未依約履行，並無不可歸責之事由存在，自應就
      被上訴人因此所生之損害，負系爭契約第12條第2項之賠
      償責任。至於，上訴人另主張被上訴人於107年12月退運
      之34.34公噸廢棄物部分（原審卷第249、302、496頁），
      因兩造就該批廢棄物退運是否合於約定仍有爭議（原審卷
      第275頁），且與後述㈢扣抵之金額無涉，故不再予論述，
      附此敘明。
　㈢上訴人清運廢棄物未達約定預估量，被上訴人依預估量計算
    之處理費扣抵預收處理費、保證金後已無餘額，上訴人不得
    請求被上訴人返還預收處理費或保證金：
　 1、兩造有約定上訴人每月運交被上訴人處理之廢棄物預估量
      為100公噸，若實際運送數量未達預估量八成，則被上訴
      人得以預估數量扣抵相對應之預收處理，業經認定如前㈠
      。而上訴人然於107年9、10月皆未清運任何廢棄物至被上
      訴人廠區處理，於同年11月始再清運20.57公噸廢棄物至
      被上訴人廠區處理，且無不可歸責之事由，應負債務不履
      行之損害賠償責任，亦如前㈡所述。則依系爭契約第12條
      第2項約定，上訴人於107年9、10、11月實際運送之廢棄
      物數量均未達預估量之八成，被上訴人得依預估數量扣抵
      相對應之預收處理費用558萬8,600元（計算式：預估量30
      公噸＝300,000公斤，實際運送量20.57公噸＝20,570公斤，
      300,000公斤－20,570公斤＝279,430公斤，20元×279,430＝5
      ,588,600元）。
　 2、按約定之違約金過高者，法院得減至相當之數額，民法第
      252條固有明文。惟是否相當，法院應依違約金之性質，
      分別審酌一般客觀事實、社會經濟狀況、債權人原可享受
      之利益、實際所受之損害，及債務人違約時之一切情狀以
      為判斷。查兩造於系爭契約第12條第2項約定：上訴人實
      際運送之廢棄物數量未達預估量之八成，被上訴人得以預
      估數量扣抵相對應之預收處理費用等語。其性質為賠償因
      上訴人實際清運量過低，占用許可處理廢棄物數量額度，
      導致被上訴人不能受託處理其他事業廢棄物所受之損害，
      且系爭契約就此無其他之損害賠償併列，為損害賠償總額
      預定性質之違約金，上訴人主張違約金約定過高時，本院
      得依上開規定核減，洵屬有據。審酌上訴人提出之107年
      度營利事業各業所得額暨同業利潤標準（本院卷第53頁）
      ，為稅捐機關核定營業人最高純益率之標準，雖可作為本
      件衡量被上訴所失利益之依據，但考量被上訴人為廢棄物
      處理業者，每月經許可處理廢棄物數量上限為561公噸（
      原審卷第43、405頁），而上訴人於107年9、10、11月各
      清運純聚公司之廢棄物達207.6公噸、294.96公噸、300.1
      1公噸(本院卷第163頁)，依上訴人自承代碼D-1504之廢棄
      物每月亦逾100公噸（本院卷第251頁），然於同年9、10
      月皆未清運任何廢棄物，於同年11月始再清運20.57公噸
      廢棄物至被上訴人廠區處理（本院卷第189頁），以致於
      被上訴人於107年9、10、11月僅能分別處理廢棄物269.68
      公噸、178.15公噸、243.96公噸（本院卷第143頁），均
      未達許可處理之數量，而減少原訂處理廢棄物之利益。又
      上訴人未處理原訂數量之廢棄物，雖可因此減少處理廢棄
      物所生營業成本之支出，但人員及廠房閒置，被上訴人所
      支付之營業費用並不因此而減少，自應依上開同業利潤標
      準中一般事業廢棄物處理業之毛利率45%（含營業費用，
      不含營業成本），用以計算上訴人如能依約履行時被上訴
      人可享有之利益，上訴人主張應以淨利率13%（不含營業
      費用及營業成本）計算云云，應非可採。準此，上開被上
      訴人得依預估數量扣抵相對應之預收處理費用，即兩造約
      定之違約金，應核減為251萬4,870元（計算式：5,588,60
      0元×45%＝2,514,870元）。  
　 3、上開被上訴人得扣抵之預收處理費用即違約金251萬4,870
      元，於依系爭契約第12條第2項扣抵契約屆期時剩餘之預
      收款135萬478元後，尚積欠116萬4,392元未償。又依系爭
      契約第10條第2、3項約定，保證金係擔保上訴人因系爭契
      約而生之一切責任，系爭契約屆滿或終止，若上訴人已履
      行本約之義務且未積欠任何款項費用被上訴人始應返還保
      證金，上訴人抗辯不得扣抵保證金云云，自無可採。上訴
      人既積欠違約金116萬4,392元未償，被上訴人得於系爭契
      約期限屆滿後應返還之保證金100萬元中扣除，扣除後保
      證金亦無餘額返還上訴人。
四、綜上所述，上訴人依系爭契約第10條第3項及不當得利之法
    律關係，請求被上訴人返還235萬478元本息為無理由，不應
    准許。其假執行之聲請亦失所附麗，應併予駁回。原審為上
    訴人敗訴判決，及駁回其假執行之聲請，並無不合。上訴意
    旨指摘原判決不當，聲明廢棄改判，為無理由，應予駁回。
五、本件事證已臻明確，兩造其餘攻擊防禦方法及所提出之證據
    ，經本院審酌後，認與本判決之論斷不生影響，爰不一一論
    述，附此敘明。
六、據上論結，本件上訴為無理由。依民事訴訟法第449條第1項
    、第78條，判決如主文。
中　　華　　民　　國　　111 　年　　7 　　月　　13　　日
                  民事第二十三庭
                        審判長法  官  張松鈞
                              法  官  李昆曄
                              法  官　許勻睿
正本係照原本作成。
如不服本判決，應於收受送達後20日內向本院提出上訴書狀，其
未表明上訴理由者，應於提出上訴後20日內向本院補提理由書狀
（均須按他造當事人之人數附繕本）上訴時應提出委任律師或具
有律師資格之人之委任狀；委任有律師資格者，另應附具律師資
格證書及釋明委任人與受任人有民事訴訟法第466 條之1第1項但
書或第2項所定關係之釋明文書影本。如委任律師提起上訴者，
應一併繳納上訴審裁判費。
中　　華　　民　　國　　111 　年　　7 　　月　　14　　日
　　　　　　　　　　　　　　　書記官　劉育妃